【裁判字號】    98,消債清,37
【裁判日期】    990407
【裁判案由】    清算
【裁判全文】
臺灣桃園地方法院民事裁定            98年度消債清字第37號
聲  請  人
即  債務人  甲○○
代  理  人  林孜俞律師
上列當事人因消費者債務清理事件聲請清算，本院裁定如下：
    主  文
清算及保全處分之聲請均駁回。
聲請費用由聲請人負擔。
    理  由
一、本件聲請意旨略以：聲請人於民國97年5 月間接獲法院強制
    執行命令，始知聲請人之母陳淑賢於生前負擔鉅額債務，總
    額逾新台幣（下同）4,600 萬元，然其母生前並未告知，故
    聲請人於其母死亡時未辦理拋棄繼承。如今該債務因繼承而
    轉由聲請人及其兄弟賴冠伍、賴志信等3 人共同負擔，又聲
    請人僅為一般之上班族，究其一生亦無力負擔如此龐大之債
    務。此外，聲請人復未經法院裁定開始清算程序或宣告破產
    ，爰聲請清算等語。
二、按債務人有不能清償債務或有不能清償之虞者，得依消費者
    債務清理條例所定更生或清算程序處理其債務。聲請更生或
    清算不合程式或不備其他要件者，法院應以裁定駁回之，但
    其情形可以補正者，法院應定期間先命補正。此觀諸消費者
    債務清理條例第3 條、第8 條規定自明。次按繼承在民法繼
    承編98年5 月22日修正施行前開始，繼承人因不可歸責於己
    之事由或未同居共財者，於繼承開始時無法知悉繼承債務之
    存在，致未能於修正施行前之法定期間為限定或拋棄繼承，
    且由其繼續履行繼承債務顯失公平者，於修正施行後，以所
    得遺產為限，負清償責任，民法繼承編施行法第1 條之3 第
    4 項亦有明定。
三、經查：
（一）聲請人之母陳淑賢對苗栗縣銅鑼鄉農會負有1,100 萬元之
      債務、對台灣銀行負有35,613,000元之債務（後台灣銀行
      將此筆債權讓與新豐資產管理股份有限公司）。陳淑賢並
      因任聲請人之父乙○○之保證人，而負有保證債務463,00
      0 元，此有陳淑賢之財團法人金融聯合徵信中心信用報告
      附於本院98年度消債清字第3 號卷（下稱前審卷）第78、
      79頁可稽，以上陳淑賢之負債共計47,076,000元，是聲請
      人稱其母生前負債總額逾4,600 萬元，應屬非虛。又聲請
      人因向元大商業銀行（下稱元大銀行）信用貸款，而對該
      銀行負有293,000 元之債務，此亦有聲請人之財團法人金
      融聯合徵信中心信用報告附於前審卷第75頁為憑。
（二）聲請人之母陳淑賢係於93年5 月6 日死亡，此有陳淑賢之
      死亡證明書附於前審卷第20頁可稽。又聲請人自陳其自88
      年間起即因於長榮航太公司任職而至桃園生活，然其母生
      前住在苗栗等語（本院卷第149 頁正反面），此亦與聲請
      人之勞保局電子閘門查詢作業被保險人投保資料查詢、陳
      淑賢之個人基本資料查詢結果大致相符（本院卷第42、14
      7 頁）。聲請人復稱其母死亡時並未留下積極遺產，且其
      不知其母生前有債務未清償，其母亦未講過有替他人做保
      ，故聲請人未辦理拋棄繼承，直至97年5 月間接獲法院強
      制執行命令，始知聲請人之母陳淑賢於生前負擔鉅額債務
      ，金額之大，非聲請人究其一生所能償還等語（前審卷第
      3 、4 頁；本院卷第148 頁正反面）。故聲請人之母繼承
      雖開始於民法繼承編98年5 月22日修正施行前之93年5 月
      6 日，然依聲請人所述之情形，其未與其母同居共財，於
      繼承開始時無法知悉繼承債務之存在，致未能於修正施行
      前之法定期間為限定或拋棄繼承，由聲請人履行繼承債務
      顯失公平，聲請人即有民法繼承編施行法第1 條之3 第4
      項之適用，僅需就自其母所得遺產為限，負清償責任。是
      依聲請人所述，其母既無遺留積極財產，則聲請人無庸就
      其母之債務負責，而僅需就其本人對元大銀行之293,000
      元之信用貸款債務負清償責任。
（三）依聲請人95、96年度綜合所得稅各類所得資料清單及稅務
      電子閘門財產所得調件明細表所示，聲請人95至97年之年
      所得分別為807,433 元、900,852 元及886,081 元（本院
      98年度消債清字第3 號卷第25、26頁，本院卷第43至47頁
      ）。是聲請人95年之平均月所得為67,286元（計算式：80
      7,433 ÷12=67,286 ）、96年之平均月所得為75,071元（
      計算式：900,852 ÷12=75,071 ）、97年之平均月所得為
      73,840元（計算式：886,081 ÷12=73,840 ）。又聲請人
      每月因強制執行而扣薪3 分之1 ，故聲請人平均每月實際
      可領得之所得應為48,044元【（67,286+75,071+73,840）
      ÷3 ×2/3=48,044】。
（四）聲請人雖就生活必要支出部分每月提列60,800元之必要費
      用，然此數額顯屬過高，且聲請人之開支有非必要、過高
      或應予剔除之項目，如有線電視、網路費用、牌照稅、燃
      料稅、車貸（該部分車籍資料為聲請人之弟賴志信名下，
      且於本院98年度消債清字第4 號賴志信清算事件，萬泰銀
      行稱該部分車貸業已清償完畢，見本院卷第144 、145 頁
      ）、過高之電信費、膳食費等。另房租部分應由聲請人兄
      弟3 人平均分擔，是以聲請人之必要生活支出仍應以內政
      部所公佈之99年度台灣省每人每月最低生活必要支出金額
      9,829元計算為宜。
（五）聲請人雖稱其每月支出第三人即其父乙○○之扶養費用5,
      000 元，惟查扶養其父乙○○之義務人共3 人（本院98年
      度消債清字第3 號卷第12頁），顯見聲請人所列乙○○之
      必要支出有過高之情。又乙○○之每月必要支出亦應以前
      揭內政部所公佈之99年度台灣省每人每月最低生活必要支
      出金額9,829 元計算為宜。且聲請人既自陳其父係由兄弟
      3 人共同扶養，則聲請人所負擔其父生活必要費用每月應
      為3,276 元（9,829 ÷3=3,276 ）。
（六）如依上述聲請人之每月平均實領所得48,044元扣除聲請人
      本身每月必要支出9,829 元及扶養其父之3,276 元後，每
      月尚剩餘34,939元得以清償債務。以此每月剩餘之所得用
      以清償聲請人應負償還責任之293,000 元債務，應無不能
      清償或有不能清償之虞。
四、綜上所述，本院尚難認聲請人有何不能清償債務或有不能清
    償之虞，應屬聲請清算之要件不備，且無從補正，依首揭條
    文意旨，自應駁回其清算之聲請。又聲請人之清算聲請既經
    駁回，其財產之保全處分即已無必要，是其保全處分之聲請
    應併予駁回。
五、依消費者債務清理條例第8 條、第15條，民事訴訟法第95條
    、第78條，裁定如主文。
中    華    民    國    99    年    4     月    7     日
                民事第三庭  法  官  毛彥程
上為正本係照原本作成。
如不服本裁定，應於裁定送達後10日內，以書狀向本院提出抗告
，並繳納抗告費新臺幣1,000 元。
中    華    民    國    99    年    4     月    8     日
                            書記官  伍幸怡

司法院資訊處製作；財團法人民間司法改革基金會備份。
